臺灣高等法院臺中分院民事判決　九十四年度上易字第一一九號
　　　上　訴　人　甲○○
　　　訴訟代理人　丙○○
　　　被　上訴人　乙○○
右當事人間清償債務事件，上訴人對於中華民國九十四年一月二十一日臺灣臺中地方
法院九十二年度訴字第三三四五號第一審判決提起上訴，本院於民國九十四年四月二
十日言詞辯論終結，茲判決如下：
    主      文
上訴駁回。
第二審訴訟費用由上訴人負擔。
    事實及理由
一、被上訴人主張：兩造於民國（以下同）八十八年七月三十一日結婚，未以契約訂
　　立夫妻財產制，婚後被上訴人曾以自己之財產為上訴人清償第七商業銀行貸款新
　　台幣（以下同）四十三萬九千二百二十元；臺北國際商業銀行貸款二十八萬九千
　　八百四十六元；汽車保險費九萬三千元；汽車貸款二十四萬四千二百三十三元；
　　九十年度及九十一年度使用汽車牌照稅稅款二萬二千四百六十元，合計一百零八
　　萬八千七百五十九元。嗣兩造婚姻於九十三年九月七日經原法院判決准予離婚，
　　同年十月五日判決確定，爰請求上訴人償還上開債務，求為命：上訴人應給付被
　　上訴人一百零八萬八千七百五十九元，及自起訴狀繕本送達上訴人翌日起至清償
　　日止，按年利率百分之五計算利息之判決（原判決准被上訴人七十四萬六千八百
　　二十九元本息請求，而駁回被上訴人其餘請求，未據被上訴人聲明不服）。
二、上訴人則以：汽車貸款二十四萬四千二百三十三元與九十年度及九十一年度使用
    汽車牌照稅稅款二萬二千四百六十元部分，為上訴人自己付款。被上訴人收入遠
    低於上訴人，根本無資力代上訴人清償，被上訴人主張代為清償之一百零八萬八
    千七百五十九元，均非被上訴人之財產。縱認被上訴人有代上訴人清償，亦係婚
    姻關係存續中感情融洽時之夫妻贈與，或曾事後表示免除債務之意思，被上訴人
    不得再請求上訴人清償。又兩造已離婚，上訴人亦得以夫妻剩餘財產分配主張抵
    銷等語，資為抗辯。
三、查，兩造於八十八年七月三十一日結婚，未以契約訂立夫妻財產制，嗣於九十三
    年九月七日經原法院判決准予離婚，於同年十月五日判決確定。被上訴人於判決
    離婚後，除本件被上訴人主張之債權外，婚後財產尚有台灣中小企業銀行存款一
    萬一千六百六十七元、世華銀行存款二千五百十元、婚姻關係存續中投資傑瑞塑
    膠股份有限公司（以下稱傑瑞公司）所增加之持股一百二十股，每股五百元，合
    計六萬元；被上訴人於法院判決離婚後，尚積欠萬通銀行二十六萬六千五百七十
    八元、玉山銀行二十一萬二千五百元債務；上訴人離婚時之財產值為零等事實，
    為兩造所不爭執（見原審卷二二二頁、本院卷三０至三二頁），並有台灣台中地
    方法院九十三年度婚字第一一六二號判決、兩造八十七年度至九十二年度綜合所
    得稅各類所得資料清單及財產歸屬資料清單、借據等附卷可稽（見原審卷一五一
    、一五二、一九二至二０六、二五０至二五二頁），自堪信為真實。
四、次查，被上訴人清償上訴人積欠第七商業銀行貸款四十三萬九千二百二十元、臺
　　北國際商業銀行貸款二十八萬九千八百四十六元、汽車保險費九萬三千元、汽車
　　貸款二十四萬四千二百三十三元、九十年度及九十一年度使用汽車牌照稅稅款二
　　萬二千四百六十元，合計一百零八萬八千七百五十九元，有匯款申請書、郵政劃
　　撥儲金存款收據、電匯通知單、稅捐稽徵處繳款收據等附卷可證（見原審卷十至
　　四四頁），其匯款單載明由被上訴人匯款至上訴人帳戶內。再者，上訴人於原審
　　九十三年九月二十二日言詞辯論，兩造經協議整理爭點時，已確認：「壹、爭點
　　之所在：一、本件原告乙○○以自己的財產清償被告債務一百零八萬八千七百五
　　十九元，但原告乙○○是否曾經表明免除或贈與債務？(一)原告主張：沒有免除。
　　(二)被告主張：有免除或贈與的意思。」（見原審卷一四五、一四六頁）。上訴人
　　於原審九十三年十二月二十九日言詞辯論時，復稱：「本件一百零八萬八千七百
　　五十九元為贈與關係‧‧‧汽車保險費、汽車貸款及稅款亦有贈與的意思‧‧‧
　　關於汽車保險費九萬三千元、汽車貸款二十四萬四千二百三十三元、使用牌照稅
　　款二萬八千六百七十元，都是跟原告以傑瑞公司負責人贈與前揭車輛（指車號６
　　Ｌ－６２６６小客車）屬同一台車子，所以亦可推認屬原告贈與之範疇」等語明
　　確（見原審卷二四一頁），顯然汽車貸款、九十年度及九十一年度使用汽車牌照
　　稅稅款，均非上訴人自己支付，而係被上訴人支付，否則豈有明知係自己支付之
　　款項，竟抗辯係他人贈與或免除債務之理。足認被上訴人主張其為上訴人代償一
　　百零八萬八千七百五十九元等語，應可採取。
五、上訴人抗辯汽車貸款二十四萬四千二百三十三元部分，係被上訴人自己購買汽車
    贈與上訴人之汽車價款，並提出「契結書」一紙為證（見原審卷六六頁）。惟據
    該契結書內容記載：「本人乙○○購買ＢＭＷ５２０ｉ車子一部，車號６Ｌ－６
    ２６６，車主為甲○○所有，本人以傑瑞塑膠股份有限公司戶名開立之所有車款
    由本人悉數負責，本人願意放棄此部車任何權利，甲○○小姐可全權處理此車一
    切事宜，恐口說無憑，特立此書」等語，可知被上訴人將所購買之車號６Ｌ－６
    ２６６自小客車之任何權利交予上訴人全權處理，而購買該車之款項，則由以傑
    瑞公司名義開立之支票支付。而被上訴人所請求之汽車貸款二十四萬四千二百三
    十三元，係被上訴人用郵局劃撥方式及透過萬通商業銀行支付予訴外人奇異資融
　　股份有限公司（見原審卷三七至四一頁），與被上訴人以傑瑞公司名義開立支票
　　，用以支付財盟租賃股份有限公司之汽車價款不同（見原審卷一一八至一二０頁
　　），且被上訴人所請求之汽車貸款，其付款時間係自八十八年十一月起至八十九
　　年十一月止，此有被上訴人提出之郵政劃撥儲金存款收據及萬通商業銀行電匯通
　　知單為證，而車號６Ｌ－６２６６車輛出廠之年月為八十九年九月，有車號查詢
　　汽車車籍資料表一紙附卷可參（見原審卷二七七頁），足見被上訴人所請求之汽
　　車貸款二十四萬四千二百三十三元，與購買車號６Ｌ－６２６６自小客車無關，
　　上訴人所辯汽車貸款二十四萬四千二百三十三元係被上訴人所贈與云云，即不足
　　採。
六、上訴人另抗辯以兩造原係夫妻，被上訴人婚前要求上訴人婚後照顧家庭，不要出
    外工作，被上訴人代上訴人清償債務，並將清償之金錢全數贈與上訴人，被上訴
　　人亦於婚姻關係存續中贈與上訴人價值一百四十七萬八千二百六十八元之汽車，
　　依舉輕以明重之法理，亦可推認本件銀行貸款、汽車保險費、汽車貸款及稅款均
　　有贈與之意思等語。惟按當事人主張有利於己之事實者，就其事實有舉證責任；
　　稱贈與者，謂當事人約定，一方以自己之財產無償給與他方，他方允受之契約，
　　民事訴訟法第二百七十七條及民法第四百零六條分別定有明文。查，依上開契結
　　書記載「本人乙○○購買ＢＭＷ５２０ｉ車子一部，車號６Ｌ－６２６６，車主
　　為甲○○所有，本人以傑瑞塑膠股份有限公司戶名開立之所有車款由本人悉數負
　　責，本人願意放棄此部車任何權利，甲○○小姐可全權處理此車一切事宜」等語
　　觀之，可認被上訴人有贈與之意思，應僅止於就車號６Ｌ－６２６６汽車成立贈
　　與關係而已，實難遽然推論被上訴人就第七商業銀行貸款四十三萬九千二百二十
　　元、臺北國際商業銀行貸款二十八萬九千八百四十六元、汽車貸款二十四萬四千
　　二百三十三元均有贈與之意思。又汽車保險費、使用牌照稅，均為購買汽車額外
　　之支出，被上訴人於「契結書」亦未提及有無償代上訴人繳納之意，依一般社會
　　常情，購車後之保險費及使用牌照稅稅款，通常由使用人自行負擔，尚難僅憑被
　　上訴人代為清償時，有婚姻關係存在，而當然解釋為有贈與之意思。至上訴人抗
　　辯被上訴人於清償後曾對其為免除債務之意思表示，上訴人亦未能舉證以實其說
　　，其所辯自難採信。又上訴人抗辯被上訴人收入遠低於上訴人，並無資力代上訴
　　人清償債務，被上訴人主張代為清償之一百零八萬八千七百五十九元，非被上訴
　　人之財產等語。惟查，被上訴人以自己之財產代上訴人清償債務，已如前述，而
　　被上訴人亦提出其向傑瑞公司借款之借據，證明其確能代為清償上訴人之債務，
　　上訴人抗辯被上訴人無資力代上訴人清償債務云云，亦屬無據。
七、按夫妻之一方以自己財產清償他方之債務時，雖於婚姻關係存續中，亦得請求償
    還，民法第一千零二十三條第二項定有明文，是婚姻關係消滅後，更得請求償還
    ，其理甚明。本件兩造婚姻關係既已消滅，被上訴人對於以其自己之財產清償上
    訴人債務之一百零八萬八千七百五十九元，自得請求上訴人償還。惟上訴人以夫
    妻剩餘財產分配主張抵銷。按法定財產制關係消滅時，夫或妻現存之婚後財產，
    扣除婚姻關係存續中所負債務後，如有剩餘，其雙方剩餘財產之差額，應平均分
    配，民法第一千零三十條之一第一項定有明文。經查，被上訴人於離婚判決確定
    後，婚後財產為：臺灣中小企業銀行存款一萬一千六百六十七元、世華銀行存款
    二千五百十元；婚姻關係存續中投資傑瑞公司所增加之持股一百二十股，每股為
    五百元，合計增加六萬元；本件對上訴人所得請求之債權一百零八萬八千七百五
    十九元；債務方面為：尚積欠萬通銀行二十六萬六千五百七十八元、玉山銀行二
    十一萬二千五百元，為兩造所不爭執，已如前述。兩造離婚時，被上訴人現存之
　　婚後財產共為：一百十六萬二千九百三十六元（11667+2510+60000+0000000=000
　　0000），被上訴人於婚姻關係存續中之債務為四十七萬九千零七十八元，剩餘財
　　產為六十八萬三千八百五十八元（即0000000-000000=683858）。而上訴人剩餘
　　財產值為零，上訴人自得就被上訴人剩餘財產餘額，請求平均分配。是上訴人對
　　被上訴人所得請求之金額為三十四萬一千九百二十九元（即683858÷2=341929）
　　，其於此範圍內，主張以剩餘財產分配請求抵銷，自屬有據。被上訴人之請求，
　　扣除上訴人主張剩餘財產分配額後，剩餘之金額為七十四萬六千八百三十元（即
　　0000000-000000= 746830），被上訴人得請求上訴人給付七十四萬六千八百三十
　　元，惟原審判命上訴人給付七十四萬六千八百二十九元（僅少一元），因被上訴
　　人未聲明不服，被上訴人請求之數額，自應以此為據。從而，被上訴人請求上訴
　　人給付七十四萬六千八百二十九元本息，為有理由，應予准許；逾此部分，則屬
　　無據。被上訴人之請求，就上開應准許部分，原判決為被上訴人勝訴之判決，並
　　為假執行及免假執行之宣告，核無不合，上訴論旨，指摘原判決不當，求予廢棄
　　，為無理由，應予駁回。本件事證已臻明確，兩造其餘攻擊防禦方法及舉證，核
　　與本件判決結果不生影響，無庸逐一論列，併此敘明。
據上論結，本件上訴為無理由，依民事訴訟法第四百四十九條第一項、第七十八條，
判決如主文。
中　　　華　　　民　　　國　　九十四　　年　　　五　　　月　　　四　　　日
~B1民事第六庭審判長法　官　吳火川
~B2　　　　　　　　法　官　吳惠郁
~B3　　　　　　　　法　官　饒鴻鵬
右為正本係照原本作成。
不得上訴。
~B　　　　　　　  書記官　陳如慧
中　　　華　　　民　　　國　　九十四　　年　　　五　　　月　　　五　　　日
                                                                        Ｈ
